臺灣高等法院臺南分院民事判決　94年度撤字第2號
原　告　天○○
被　告　地○○
　　　　丑○○
　　　　宇○○
　　　　甲　○
　　　　寅○○賴昆之承受訴訟.
　　　　子○○
　　　　Ｄ○○
　　　　Ｃ○○
　　　　午○○
　　　　未○○即巳○○
　　　　Ｆ○○
　　　　丙○○
　　　　亥○○
　　　　乙○○
　　　　Ｈ○○
　　　　Ｉ○○
　　　　申○○
　　　　戌○○
　　　　Ｋ○○賴哲三之承受訴.
　　　　辰○○賴哲三之承受訴.
　　　　酉○○
　　　　Ｅ○○
　　　　巳○○即賴建同之承受.
　　　　庚○○
　　　　Ｌ○○
　　　　辛○○兼丁○○之承受.
　　　　己○○兼丁○○之承受.
　　　　卯○○賴建同之承受訴.
　　　　壬○○賴木山之承受訴.
　　　　癸○○賴木山之承受訴.
　　　　Ｊ○○賴以陳之承受訴.
　　　　Ｇ○○賴以陳之承受訴.
　　　　宙○○賴慶興之承受訴.
　　　　戊○○
　　　　Ａ○○賴炳煌之承受訴.
　　　　黃○○賴炳煌之承受訴.
　　　　Ｂ○○賴炳煌之承受訴.
　　　　玄○○賴炳煌之承受訴.
上列當事人間請求第三人撤銷之訴事件，原告對於臺灣嘉義地方
法院七十年度訴字第一一一三號、本院七十六年度重上更(三)字第
九號、九十一年度再更(四)字第一號及最高法院七十六年度臺上字
第二○八六號、九十四年度臺上字第三七二號確定判決，提起第
三人撤銷之訴，本院判決如下：
    主    文
原告之訴駁回。
訴訟費用由原告負擔。
    事實
甲、原告方面：
一、聲明：求為判決：
（一）臺灣嘉義地方法院七十年度訴字第一一一三號、本院七十
      六年度重上更三字第九號、最高法院七十六年度臺上字第
      二○八六號、本院九十一年度再更(四)字第一號及最高法院
      九十四年度臺上字第三七二號判決均撤銷。
（二）訴訟費用由被告負擔。
二、陳述：
（一）查上開訴之聲明所示確認派下權存在等事件，訴訟之結果
      ，於原告有法律上利害關係，因前開受訴訟法院，未通知
      訴訟，原告因不知該訴訟之進行而未參與訴訟，致不能提
      出足以影響判決結果之攻擊或防禦方法，而原告於九十四
      年四月二十日始知悉上開確定判決，爰於三十日之不變期
      間，依民事訴訟法第五百零七條之一規定，提起本訴。
（二）按類似之必要共同訴訟者，指數人就為訴訟標的之法律關
      係，雖不必一同起訴或被訴，而有選擇行單獨訴訟或行共
      同訴訟之自由，然既行共同訴訟，則其法律關係對於共同
      訴訟人全體，必須同一確定，不許為歧異之判決之共同訴
      訟也（參照王甲乙、楊建華、鄭健才著之民事訴訟法新論
      三二五頁）。又按多數有共同利益之人，不合於民事訴訟
      法第四十條第三項所定者，固得依同法第四十一條第一項
      規定，由其中選定一人或數人為全體起訴或被訴，惟此項
      訴訟當事人之選定，須經全體同意為之（參照最高法院四
      十三年臺上字第六○五號判例）。查本件第一審共同被告
      共有七十五人，其中雖有賴玉瑞者六十五人，選定地○○
      、丑○○為當事人。但原告天○○及賴炯錄、賴炯林、賴
      炯知、賴樹、賴堂波、賴堂發七人，則未參與選定當事人
      ，故原告天○○等七人在第一審仍為被告當事人，惟原第
      一審法院，就此應依職權事項，疏未（起訴狀誤繕為「位
      」）注及，誤認原告天○○等七人，亦參與選定當事人，
      而於第一審最後言詞辯論期日未通知原告天○○第七人到
      場辯論情形下，逕行判決，是第一審訴訟程序，有重大瑕
      疵，而被告地○○及丑○○之當事人即屬不適格。是原第
      一審法院就原告天○○等七人之部分，即漏未判決，而此
      部分已無法補正，則依法應將前開訴之聲明所示之判決均
      撤銷，並發回原第一審法院更為審理。
三、證據：
（一）臺灣嘉義地方法院七十年度訴字第一一一三號民事判決影
      本一份。
（二）本院七十六年度重上更三字第九號、九十一年度再更(四)字
      第一號民事判決影本各一份。
（三）最高法院七十六年度臺上字第二○八六號、九十四年度臺
      上字第三七二號民事判決影本各一份。
乙、被告方面：本件未經言詞辯論，故無被告之聲明及陳述可供
    記載。
    理由
一、按「第三人撤銷之訴，專屬為判決之原法院管轄。」、「對
    於審級不同之法院就同一事件所為之判決合併提起第三人撤
    銷之訴，或僅對上級法院所為之判決提起第三人撤銷之訴者
    ，專屬原第二審法院管轄。」民事訴訟法第五百零七條之二
    定有明文。第三人撤銷之訴，就該第三人有無法律上利害關
    係，是否非因可歸責於己之事由而未參加訴訟、所提出之攻
    擊或防禦方法是否足以影響原確定判決之結果，及原確定判
    決對該第三人不利之範圍等事項，往往涉及事實認定及證據
    調查，故對於審級不同之法院就同一事件所為之判決合併提
    起第三人撤銷之訴，或僅對上級法院所為之判決提起第三人
    撤銷之訴時，宜專屬原最後事實審之法院管轄，即原則上專
    屬原第二審法院管轄（民事訴訟法第五百零七條之二立法理
    由參照）。查本件原告對於臺灣嘉義地方法院七十年度訴字
    第一一一三號、本院七十六年度重上更(三)字第九號、九十一
    年度再更(四)字第一號及最高法院七十六年度臺上字第二○八
    六號、九十四年度臺上字第三七二號確定判決，提起第三人
    撤銷之訴，依上開說明，本院有管轄權，合先敘明。
二、本件原告起訴主張臺灣嘉義地方法院七十年度訴字第一一一
    三號確認派下權存在等事件，因臺灣嘉義地方法院誤認原告
    天○○等七人，亦參與選定當事人，而於第一審最後言詞辯
    論期日未通知原告天○○第七人到場辯論情形下，逕行判決
    ，是第一審訴訟程序，有重大瑕疵，而被告地○○及丑○○
    之當事人即屬不適格。是原第一審法院就原告天○○等七人
    之部分，即漏未判決，而此部分已無法補正，則依法應將前
    開訴之聲明所示之判決均撤銷，並發回原第一審法院更為審
    理，並請求如訴之聲明之判決。本件被告因本件未經言詞辯
    論，故無被告之聲明及陳述可供記載。
三、按再審之訴顯無再審理由者，得不經言詞辯論，以判決駁回
    之，民事訴訟法第五百零二條定有明文，並於第三人撤銷之
    訴準用之，亦有同法第五百零七條之五著有規定。次按「有
    法律上利害關係之第三人，非因可歸責於己之事由而未參加
    訴訟，致不能提出足以影響判決結果之攻擊或防禦方法者，
    得以兩造為共同被告對於確定判決提起撤銷之訴，請求撤銷
    對其不利部分之判決。」，民事訴訟法第五零七條之一前段
    定有明文。該條立法理由為貫徹訴訟經濟之要求，發揮訴訟
    制度解決紛爭之功能，就特定類型之事件，固有擴張判決效
    力及於訴訟外第三人之必要，惟為保障該第三人之程序權，
    亦應許其於一定條件下得否定該判決之效力。爰明定就兩造
    訴訟有法律上利害關係之第三人，非因可歸責於己之事由而
    未參與訴訟，致不能提出足以影響判決結果之攻擊或防禦方
    法，且其權益因該確定判決而受影響者，得以原確定判決之
    兩造為共同被告，對於該確定終局判決提起撤銷之訴，請求
    撤銷對其不利部分之判決。是則第三人必須非因可歸責於自
    己之事由而未參加他人已確定終局判決之訴訟，致不能於他
    人之訴訟中提出足以影響判決結果之攻擊或防禦方法，始足
    當之。
四、查本件原告於起訴狀自承「‧‧‧故原告天○○等七人在第
    一審仍為被告當事人‧‧‧。」（原告九十四年五月十二日
    起訴狀第三頁，本院卷第四頁），亦有本院七十六年六月二
    十二日七十六年度重上更三字第九號民事判決之理由欄記載
    「上訴人起訴之被告共七十五人‧‧‧未參與選定當事人，
    亦未列名判決書，對之為判決者，為‧‧‧天○○‧‧‧。
    」甚詳（本院卷第二二頁背面、第二三頁），從而原告顯係
    臺灣嘉義地方法院七十年度訴字第一一一三號之被告，足堪
    認定。按原確定判決之確認派下權存在等事件，並非合一確
    定之訴訟，各原訴訟程序之共同被告無須同勝同敗，故原確
    定判決之認定，對原告並不生效力，原告亦顯非原確定判決
    之有法律上利害關係之第三人，揆諸前開說明，原告顯無第
    三人撤銷訴訟之當事人適格，原告起訴顯無理由，應予駁回
    。又原告既為臺灣嘉義地方法院七十年度訴字第一一一三號
    判決所漏判之人，應由原審法院另為判決，併予敘明。
據上論結，原告之訴為顯無理由，應予駁回，依民事訴訟法第五
百零七條之五、第五百零二條第二項、第七十八條，判決如主文
。
中　　華　　民　　國　　94　　年　　7　　 月　　28 　 日
                  民事第三庭    審判長法  官　林輝雄
                                      法  官  曾平杉
                                      法  官  徐宏志
上為正本係照原本作成。
如對本判決上訴，須於判決送達後20日內向本院提出上訴狀，未
表明上訴理由者，應於上訴後20日內，向本院提出理由書（須附
繕本）。
中    華    民    國    94    年    8     月    3     日
                                      書記官  吳銘添
                                                 K
